臺灣桃園地方法院民事判決　　　　　　　96年度訴字第2041號
原　　　告　丙○○
參　加　人　乙○○
被　　　告　丁○○
訴訟代理人　楊逸民　律師
複代 理 人　甲○○
上列當事人間請求分配表異議之訴事件，於民國97年5月13日言
詞辯論終結，本院判決如下：
　　主    文
本院九十六年度執字第二八六八○號清償債務強制執行事件，於
民國九十六年九月十三日製作之分配表，其中所列被告受優先分
配新臺幣貳佰壹拾貳萬捌仟肆佰貳拾伍元，應予剔除。
原告丙○○受分配之金額，應更正為新臺幣壹佰參拾伍萬壹仟參
佰陸拾貳元。
訴訟費用由被告負擔。
    事實及理由
壹、程序事項
    按兩造之訴訟有法律上利害關係之第三人，為輔助一造起見
    ，於該訴訟繫屬中，得為參加，民事訴訟法第58條第1 項定
    有明文。又所謂有法律上利害關係，係指參加人之法律上地
    位，因當事人一造之敗訴，依該判決之內容（包括法院就訴
    訟標的之判斷，及判決理由中對某事實或法律關係存否之判
    斷）將直接或間接受不利益，若該當事人勝訴，則可免受不
    利益者而言。本件參加人乙○○主張債務人即被繼承人賴政
    惟與原告間有債權債務關係，因被繼承人死亡，含參加人在
    內之所有繼承人對原告就上開債務需負連帶清償責任，是原
    告若受不利之判決，將增加參加人對原告所負連帶清償責任
    之負擔，故參加人乙○○於本件訴訟顯有法律上之利害關係
    ，其聲請參加本件訴訟輔助被告，於法尚無不合，應予准許
    。
貳、實體事項
一、原告及參加人主張：
  (一)鈞院96年度執字第28680 號強制執行事件分配（下稱系爭執
    行事件）時，於96年9 月13日製作之分配表上附註欄載明「
    第三順位抵押權人丁○○未陳報債權，其最高限額抵押權為
    新台幣（以下同）2,000 萬元，因業已於本院95年度執字第
    34425 號案中受償債權1,151,509 元，故債權額係依該案於
    96年1 月18日所製之分配表中分配不足額00000000元予以列
    計。本件除第三順位抵押權人丁○○外，債權人丙○○因無
    餘額可供受償，故其債權僅列本金，利息略計。」故依該分
    配表，系爭執行事件執行清償所得金額全數均由被告受償，
    原告之債權未受到任何分配。
  (二)本件被告於賴政惟（系爭執行事件債務人之被繼承人）所有
    坐落於桃園縣大園鄉五塊厝下埔小段1973之2 地號之土地（
    下稱系爭土地）之抵押權（下稱系爭抵押權），為本金最高
    限額2,000 萬原元之抵押權，該2,000 萬元係擔保不特定債
    權之最高限額，並非被告之真正債權金額，而被告亦僅能提
    出由訴外人賴政惟及賴日同共同簽發、以被告為受款人、票
    號為TH0000000 、票據金額為2,000 萬元之本票1 紙（下稱
    系爭本票）證明系爭抵押權擔保之2,000 萬債權存在。然系
    爭本票上發票人賴日同之簽名非真正，且發票人賴政惟亦僅
    蓋章而未簽名，所蓋印章亦非真正，故系爭本票自非真正，
    是被告主張對被告有本票債權存在，為無理由。縱認系爭本
    票為真正，系爭本票係訴外人謝良助與賴日同於泰國合夥經
    商時，謝良助為將泰國土地權利移轉予賴日同處理而要求賴
    日同所為之擔保，系爭本票既為擔保之作用，自難憑該本票
    主張票據債權存在。退萬步言之，縱認系爭本票債權存在，
    該債權亦已因時效而消滅，被告既未於5 年內實行抵押權，
    該本票債權依法已屬普通債權，被告又未依法聲明參與分配
    ，僅能依法就原告分配後剩餘財產受償，爰依強制執行法第
    41條規定提起本訴，並聲明如主文所示。
二、被告則以：系爭抵押權之設定係因訴外人賴日同與謝良助合
    夥至泰國經商，嗣協議該合夥事業由賴日同經營管理，並簽
    訂合約書1 紙（下稱系爭合約書），其中第2 條約定賴日同
    應將賴政惟（系爭執行事件債務人之被繼承人）所有之系爭
    土地設定2,000 萬元之抵押權予被告，並約定由賴政惟及賴
    日同共同簽發系爭本票作為賴日同向謝良助借款之憑證。系
    爭合約書為利他契約，被告本得為受益之第三人，是當事人
    雖為賴日同與謝良助，雙方既約定債務人即賴日同應向第三
    人即被告為給付，被告自得為系爭執行程序中之抵押權人及
    債權人。且系爭合約書係於85年7 月2 日簽訂，債權之請求
    權時效為15年，故本件抵押權之時效應至105 年7 月2 日，
    於此期間內，被告於抵押權範圍內，自有優先受償權。縱被
    告未向執行法院聲明或陳報抵押權，執行法院依法仍應將被
    告之擔保物權列入分配；系爭本票雖已罹於3 年時效，依票
    據法第22條第4 項規定，被告對發票人仍有利益償還請求權
    ；若對系爭本票所生之利益償還請求權有疑義，由系爭合約
    書及系爭本票相互勾稽，亦得證明系爭最高限額抵押權所擔
    保之借款債權確實存在，且借款返還請求權為15年，尚未罹
    於時效，是本件被告自得以對執行標的物有擔保物權為由，
    聲明參與分配等語資為抗辯，並聲明：原告之訴駁回。
三、兩造不爭執之事實
  (一)兩造對於85年7 月2 日由訴外人謝良助與賴日同所簽訂之合
    約書即系爭合約書形式上之真正不爭執。
  (二)被告行使最高限額抵押權只有系爭2,000 萬本票，並無其他
    執行名義。
四、兩造於97年5 月13日言詞辯論期日協議並簡化本件爭點如下
    ：
  (一)系爭本票是否為真正？
  (二)系爭本票債權是否罹於時效？被告是否仍有利益償還請求權
    ？請求依據為何？
  (三)系爭合約書是否為第三人利益契約？如是，補償關係是否存
    在？被告可否依該合約書向賴政惟主張權利？
五、得心證之理由
  茲就上述爭點分述如下：
  (一)系爭本票是否為真正？
    按當事人主張有利於己之事實者，就其事實有舉證之責任，
    民事訴訟法第277 條前段定有明文。本件原告主張系爭本票
    有偽造之事實，為被告所否認，原告就此有利於己之事實，
    依法應負舉證之責任。查本件原告除主張系爭本票發票人賴
    日同之簽名與系爭合約書上賴日同之簽名筆跡有所不同外，
    就系爭本票確係遭偽造乙節，並未舉其他事證以明其說，本
    院自無從遽予憑信。參以兩造均當庭表明對系爭合約書之形
    式上及所載內容實質上之真正均不爭執（件本院97年3 月4
    日言詞辯論筆錄），以及系爭合約書第2 頁左上角有謝良助
    簽收系爭本票並註記「茲收到賴政惟與賴日同先生共同簽發
    商業本票（號碼0000000） 簽發日期85年8 月2 日到期日86
    年2 月2 日乙紙做為雙方繳費憑證」等語，且前開謝良助簽
    收系爭本票之簽名，經核與系爭合約書上之簽名字跡相同等
    情，是被告辯稱系爭本票是真正無訛，要非無據，原告主張
    系爭本票係偽造云云，洵無足採。
  (二)系爭本票債權是否罹於時效？被告是否仍有利益償還請求權
    ？請求依據為何？
  1.按票據上之權利，對本票發票人，自到期日起算，三年間不
    行使，因時效而消滅，票據法第22條第1 項前段定有明文。
    經查，系爭本票之到期日為86年2 月2 日，是於89年2 月2
    日起，系爭本票上之權利，已因3 年時效經過而消滅。
  2.按票據上之債權，雖依本法因時效或手續之欠缺而消滅，執
    票人對於發票人或承兌人，於其所受利益之限度，得請求償
    還，票據法第22條第4 項定有明文。又按票據上債權因時效
    或手續欠缺而消滅，執票人固得依票據法第22條第4 項規定
    對於發票人或承兌人，於其所受利益之限度請求償還。惟所
    稱之利益，係指發票人或承兌人於原因關係或資金關係上所
    受之利益（代價）而言。執票人對發票人、承兌人實際上是
    否受有利益及所受利益若干，應負舉證責任；票據上之債權
    ，倘因時效或手續之欠缺而消滅，固非不可依票據法第22條
    第4 項之規定，對支票發票人於其所受利益之限度請求償還
    ，惟發票人是否果受有利益，又受利益之限度為何，按諸舉
    證責任分配原則，均應由執票人負舉證責任。倘發票人並無
    受有利益，自無上開利益償還請求權之適用（最高法院88年
    度台上字第3181號判決、87年度台上字第430 號判決意旨可
    資參照）。是被告主張對發票人有利益償還請求權，自應就
    發票人實際上是否受有利益及所受利益若干先為舉證。經查
    ，本件被告未就前開事項為任何舉證，且亦未能就系爭本票
    之原因關係為舉證，本院自難僅憑被告泛言其對系爭本票之
    發票人仍有利益償還請求權等語進而認定該權利存在之事實
    。綜上，被告主張對發票人有利益償還請求權，自無可取。
  (三)系爭合約書是否為第三人利益契約？如是，補償關係是否存
    在？被告可否依該合約書向賴政惟主張權利？
    按以契約訂定向第三人為給付者，要約人得請求債務人向第
    三人為給付，其第三人對於債務人，亦有直接請求給付之權
    ，民法第269 條第1 項定有明文。又按第三人利益契約，乃
    當事人之一方與他方約定，由他方向第三人為一定之給付，
    第三人因此取得直接請求他方給付權利之契約。是第三人若
    未取得直接請求他方給付之權利，即令當事人約定向第三人
    為一定之給付，亦僅係當事人間之指示給付約定，尚非民法
    第269 條所定之第三人利益契約（最高法院93年度台上字第
    1704號判決可資參照）。經查：系爭合約書僅於第2 條約定
    ，乙方即賴日同應將系爭土地設定抵押權予謝良助指定之被
    告，並未載明債務人賴日同應向被告給付之標的為何？且亦
    未載明被告得直接向債務人即乙方賴日同請求，是被告抗辯
    系爭合約書為民法第269 條第1 項規定之第三利益契約，並
    主張有補償關係存在及依該合約書向賴政惟主張權利等語，
    為無理由。
六、綜上所述，系爭本票既已罹於時效，且被告對發票人亦無其
    他利益償還請求權可得主張，又未能提出系爭抵押權擔保之
    其他債權並為舉證，是以執行法院於上開分配表將被告之上
    開債權列入優先受償，即有未洽。是本件原告主張因系爭抵
    押權擔保之債權不存在，本院96年度執字第28680 號清償債
    務強制執行事件，於96年9 月13日製作之分配表，其中所列
    被告受優先分配2,128,425 元，應予剔除。原告丙○○受分
    配之金額，應更正為1,351, 362元，為有理由，應予准許。
七、本件事證已臻明確，兩造其餘攻擊防禦方法及其他未經援用
    之證據，經斟酌尚無礙於本院前述之認定，無一一論究之必
    要。
八、結論：原告之訴為有理由，依民事訴訟法78條，判決如主文
    。
中    華    民    國    96    年     5    月    27    日
                  民事第三庭    法　官　汪智陽
以上正本證明與原本無異。
如對本判決上訴，須於判決送達後20日內向本院提出上訴狀。
                                書記官　林君燕
中    華    民    國    96    年     5    月    27    日
